行　政　法　院　判　決　　　　　　　　　　　　　八十八年度判字第三九一○號
　　再 審原 告　甲○○
　　再 審被 告　臺南縣稅捐稽徵處
右當事人間因土地稅法事件，再審原告對本院中華民國八十七年十月十九日八十七年
度判字第二○九五號判決，提起再審之訴，本院判決如左︰
　　主  文
再審之訴駁回。
　　事  實
緣再審原告於民國（下同）八十年八月十二日以買賣原因取得坐落台南縣官田鄉○○
段五四四之二地號土地乙筆，持分二分之一，並申請再審被告准依土地稅法第三十九
條之二第一項規定免徵土地增值稅新台幣（下同）七三七、九七三元在案。惟再審原
告於移轉登記後並未繼續作農業使用，經再審被告於八十五年十一月四日派員會同地
政、農業單位人員實地勘查結果，認定違章屬實，乃依土地稅法第五十五條之二規定
，處以原免徵土地增值稅額二倍之罰鍰計一、四七五、九○○元（計至百元止）。再
審原告不服，循序提起行政訴訟，為本院八十七年度判字第二○九五號判決（以下稱
原判決）駁回。再審原告以原判決有行政訴訟法第二十八條第一款情事為由，提起再
審之訴。茲摘兩造訴辯意旨於次：
再審原告起訴意旨略謂︰一、本案爭執之重點在於系爭土地有無土地法第五十五條之
二第三款之「非依法令變更為非農業用地使用」之情形，則必須再審原告有「非依法
令」將系爭土地變更為「非農業用地」使用之行為，始符合上開法律要件。查變更土
地使用情形有左開各種樣態：依法令申請為農業用地使用；依法令申請為非農業
用地使用；未依法令申請，但仍為農業使用；未依法令申請，變更為非農業用地
使用，上開各種情形，除第點外，均與土地稅法第五十五條之二之「非依法令變更
為非農業用地使用」之要件未合，均不得科處罰鍰。查系爭土地上除有一間依法令申
請建造之作乾燥稻米及玉米用之建築物外，其餘部分有：未依法令申請建造之供儲存
稻米及玉米使用之倉庫，及舖設水泥作為囤放曝曬稻米、玉米及迴車空間之水泥空地
，此為原處分及原判決所確認之事實。既然系爭土地上之倉庫及所舖設之水泥地係供
儲存、囤放或曝曬稻米及玉米使用，則事實上係供農業使用要無疑問。則本案系爭土
地上未依法申請建築之部分，係供經營農業所使用，屬上開變更使用情形第項之「
未依法令申請，但仍供農業使用」之情形，並不符合土地稅法第五十五條之二第三款
之「非依法變更為非農業用地使用」，再審被告依土地稅法第五十五條之二第三款對
再審原告核科罰鍰，即有未合。查原判決維持再審被告之答辯理由所引「財政部八十
三年六月十七日台財稅第八三一五九八六八九號函釋有關房屋得否認定與與農業經營
不可分離之農舍，所引內政部八十三年五月二十一日台八三內地字第八三七九七八九
號函之意見：『按農舍之興築，應符合建築法及都市計畫法省（市）施行細則或實施
區域計畫地區建築管理辦法有關之限制．．．其不符規定者，應依建築法第九十七條
之二違章建築有關規定處理，自難謂為農舍』，準此，本案之倉庫是否可按土地稅法
第十條認定為與農業經營不可分離之農舍或農業設施，應以其是否依有關規定申請核
准興建為認定之依據」之見解，以「除原處分及原決定業已明論外，按經申准免徵土
地增值稅之農業用地，其上所建房舍，須其建造係農業主管機關之同意，始得依土地
稅法第十條規定認定為與農業經營不可分離之農舍；又依建築法第二十五條規定，建
築物非經主管機關許可發給執照，不得擅自建造，否則依違章建築處理辦法第二條規
定，係屬違章建築；而依據建築法第三條第一項第二款訂定之實施區域計畫地區建築
管理辦法第六條亦明定，農業用地申請建造農舍必須檢證向主管機關申請並取得建築
許可始可建造，否則即屬違章建築。系爭農業用地上原告所建囤放稻米及玉米用之倉
庫，既未依上述有關規定申准建造，自屬違建而不得認定為與農業經營不可分離之農
舍，是原告非依法令變更為非農業用地使用之違章行為，甚為明顯」之理由，為不利
再審原告之認定。按建築法、違章建築處理辦法、實施區域計畫地區管理辦法，並非
科處罰鍰之規定，原判決所持上揭理由，無非同意再審被告以土地稅法第五十五條之
二第三款以外之法令規定為科處再審原告罰鍰之依據，違背法令，甚為明顯。二、再
查，再審被告於前程序已自承倉庫為囤放稻米及玉米之用，而所舖設之水泥則作為貯
存稻米、玉米及迴車空間，有其答辯理由及其八十五年十一月四日之免徵土地增值稅
之農業用地定期實地查核清單及現場拍攝照片附原處分可稽，則事實上均為與經營
農業所必需之設施。惟再審被告於前程序據前揭八十三年六月十七日財政部八三一五
九八六八九號函釋有關房屋得否認定為與農業經營不可分離之農舍所引內政部就「農
舍」之函示意見，移花接木於本案，認本案之「倉庫」（即倉儲設備）為違規使用，
非合法「農舍」，屬違章建築，不得認定為與農業經營有不可分離之「農舍」，惟按
土地稅法第十條規定：「本法所稱農業用地指供農作、森林、養殖、畜牧及與農業經
營不可分離之農舍、畜禽舍、倉儲設備、曬場、集貨場、．．．，及其他農用之土地
」，則土地上之房屋除農舍外，倉儲設備、曬場等農用之土地，若與農業經營不可分
離，均應視為農業用地。查農舍係供居住使用，本與經營農業無直接關係，與倉儲設
備及曬場等之性質截然不同，且土地稅法第十條已分別將農舍及倉儲設備及曬場等分
門別類，自不得將對農舍所為規定比附援引於倉儲設備及曬場等農業設施，而擴張解
釋。然上揭財政部函釋意見，截取內政部針對合法農舍上，未經申准，擅自搭建三、
四層樓所衍生法律問題所為函示意見，擴張及於全部農地上之房屋及農業設施，顯然
已違背土地稅法第十條，財政部之上揭函示意見，無異財政部自行立法更改土地稅法
第十條就「農業用地」之定義，進而擴張土地稅法第五十五條之二第三款中「非農業
用地使用」之範疇。可知，上揭財政部八十三年六月十七日台財稅第八三一五八九六
八九號函所為函示意見，顯有違背土地稅法第十條及第五十五條之二第三款之違法，
再審被告援用為科處罰鍰及駁回復查之依據，則適用法規顯有錯誤。原判決竟未予以
糾正，反而加以引用，作為不利於再審原告之認定，難謂無適用法規顯有錯誤之情事
。三、，更有甚者，再審被告於前程序就系爭土地上所舖設之水泥「曬場」部分，其
答辯理由中並未提出任何處分之依據，僅就系爭土地上之「倉庫」部分援引上揭財政
部、內政部就農舍之函示意見為答辯，原判決亦未予糾正，且未表明依何法規維持再
審被告之處分，一併將「曬場」部分與「倉庫」部分均認定為非農業用地使用，其適
用法規顯有錯誤。四、原判決依建築法規等其他規定，以「有無依法申請建築使用」
之單一判斷，作為判斷土地「有無作為農業用地使用」之標準，對土地是否果為農業
使用則恝置不論，顯然與土地稅法第五十五條之二第三款係規定「非依法令變更為非
農業用地使用」相悖，漠上開規定有「非依法令變更使用」與「變更為非農業用地
使用」兩個不同之要件。五、按稅捐稽徵法第一條之一規定：「財政部依本法規定或
稅法所發布之解釋函令，對於據以申請之案件發生效力。但有利於納稅義務人者，對
於尚未核課確定之案件適用之」。再按財政部八十七年九月十日台財稅第八七○六五
九○三二號函：「有關依法免徵土地增值稅之農業用地，經清查發現未經主管機關核
准興建雞舍、豬舍、開挖漁塭等使用，該雞舍、豬舍、漁塭等如經農業主管機關認定
符合土地稅法第十條及農業發展條例第三條第十款所稱『農業用地』之範圍，應無土
地稅法第五十五條之二第一項規定之適用」。查本案再審被告對再審原告所核處土地
增值稅罰鍰一案，迄自八十七年十月二十九日始經鈞院判決而告確定，則上揭財政部
八十七年九月十日台財稅第八七○六五九○三二號函，依稅捐稽徵法第一條之一，則
應予以適用於本案。依上揭財政部函，舉凡未經主管機關核准興建之雞舍、豬舍等，
因與農業使用有直密關聯之使用狀況，則是否屬土地稅法第十條及農業發展條例第三
條第十款所稱「農業使用」之範圍，應由具有農業專業知識之農業主管機關來審查認
定。若確屬農業使用，雖未經主管機關核准興建，仍不得依土地稅法第五十五條之二
第一項處罰。既然在本案核處土地增值稅罰鍰確定前（即原鈞院判決前）財政部已發
布上揭令函，則鈞院及原處分機關，均應受該上揭財政部令函之拘束。六、查鈞院原
判決以「按經申准免徵土地增值稅之農業用地，其上所建房舍，須其建造係農業主管
機關之同意，始得依土地稅法第十條規定認定為與農業經營不可分離之農舍」，並適
用建築法第二十五條及實施區域計畫地區建築管理辦法第六條，以「系爭農業用地上
原告所建囤放稻米及玉米之倉庫，既未依有關規定申准建造，自屬違建而不得認定為
與農業經營不可分離之農舍，是原告非依法令變更為非農業用地使用之『違章行為』
，甚為明顯．．．」為由，維持原處分，即係僅以再審原告變更土地使用之行為為「
違章行為」為理由，即認非屬土地稅法第十條之「農業用地使用」，顯有應適用上揭
財政部八十七年九月十日台財稅第八七○六五九三二號函，而未予適用之違背法令。
則原判決難謂無適用法規顯有錯誤之違法（司法院釋字第一七七號解釋參照）。則原
判決本應適用上揭財政部函令，判決撤銷原處分，命原處分機關囑託農業主管機關調
查認定再審原告之變更土地使用，是否符合土地稅法第十條及農業發展條例第三條第
十款所稱「農業用地」之範圍，惟原判決未予適用，反而駁回再審原告之請求，適用
法規顯有錯誤。七、按依法免徵土地增值稅之農業用地上，興建農舍、雞舍、倉庫或
其他設備，或開挖漁塭等，如均供農業使用，則不論是否有依法申請，均仍符合土地
稅法第十條及農業發展條例第三條第十款所稱「農業用地」之範圍，應無土地稅法第
五十五條之二第一項處罰規定之適用。上開見解除有已呈之財政部八十七年九月十日
台財稅第八七○六五九○三二號函肯認外，另財政部八十六年八六五三六一號再訴願
決定亦認為：「土地稅法第五十五條之二第一項第三款之規定以農地取得者，非依法
令變更為非農業用地使用為要件。而所謂農業用地，依農業發展條例第三條第十款規
定，指供農作、森林、養殖、畜牧及與農業經營不可分離之農舍、畜禽舍、倉儲設備
、曬場、集貨場、農路、灌溉、排水及其他農用之土地而言，因此所謂變更為非農業
用地使用，當係指將土地變更為上開法律所規定之農業用地定義以外之用途而言，苟
未變更為上開農業用地定義以外之用途外，自難謂已變更為非農業用地使用。．．．
本案系爭農地未申請核准即開挖魚池作養殖使用，雖與都市計畫法臺灣省施行細則第
二十七條、第二十八條所規定之審核程序未合，惟就系爭農地變更為養殖用地之使用
情況而言，核與土地稅法第五十五條之二第一項第三款所規定『非依法令變更為非農
業用地使用』之處罰要件未盡符．．．。」則變更使用後是否仍為農業使用，應以變
更後之使用情況，其是否符合農業發展條例第十條所列各項用途，苟符合之，不論
其變更使用有無依其他法規申請核准，均不違反土地稅法第五十五條之二第一項第三
款。八、上開再訴願決定之見解有拘束各機關之效力（訴願法第二十四條、第二十七
條），再審被告應受其拘束。鈞院亦應接納該見解作為本案審判之依據。綜上，原判
決適用法規顯然錯誤，請予廢棄，改為撤銷再訴願決定，訴願決定及原處分之判決等
語。
再審被告答辯意旨略以︰(一)查本件再審原告於八十年八月十二日訂約取得坐落台南縣
官田鄉○○段五四四之二號土地乙筆，持分二分之一，面積三、○○二平方公尺（全
筆土地面積為六、○○四平方公尺），編定使用種類為「特定農業區農牧用地」，並
申經再審被告准依土地稅法第三十九條之二第一項規定免徵土地增值稅七三七、九七
三元在案。嗣經再審被告於八十五年十一月四日會同地政、農業單位人員實地勘查時
，查獲系爭土地除其中五六四‧三七平方公尺係經台南縣政府工務局核准並發給「實
施區域計畫地區農業設施使用執照南工局（官田）農業設施使字第○○四號」，作
乾燥稻米及玉米用之建築物外，所餘部分則為未經主管機關核准而擅自建造倉庫乙棟
及舖設水泥地，作為貯存稻米、玉米及迴車空間使用，此有取證照片暨會同有關單位
實地查核清單附案可稽，核其非依法令變更為非農業用地使用之違章事證已臻明確，
洵堪認定。且其違規使用面積已逾原免徵土地增值稅面積之五分之一，故再審被告依
規定核處再審原告原免徵土地增值稅額七三七、九七三元二倍之罰鍰計一、四七五、
九○○元，依法並無不合。(二)至本件之關鍵在於該未經核准興建之倉庫及水泥地是否
仍屬土地稅法第十條所稱「農業設施」，即再審原告一再陳詞辯稱「系爭倉庫為囤放
稻米及玉米使用，至水泥地則作為曬場之用，事實上均為與經營農業所必需之設施，
並無變更為非農業使用，應是非依法令申請作農業使用，故其應是違反建築法規定，
原處分以土地稅法第五十五條之二第三款核處罰鍰，顯違背法令」等節。按台南縣政
府八十五年十二月十三日八五府農務字第二一一二八五號函釋：「有關．．．特農區
農牧用地上興建曬場及農用倉儲釋示案，依台灣省非都市土地容許使用執行要點第六
條之規定除農舍外，興建作農業設施使用時，應依非都市土地使用管制規則第六條辦
理，否則同違規使用。」次按「經編定為某種使用之土地，應依其容許使用之項目
使用．．．。」、「依非都市土地使用管制規則規定經主管機關同意得為建築使用之
土地，於申請建築執照時，應檢附有關主管機關同意之證明。」分別為非都市土地使
用管制規則第六條暨台灣省非都市土地容許使用執行要點第六條所明定。又依建築法
第二十五條規定，建築物非經主管機關許可發給執照，不得擅自建造，否則依違章建
築處理辦法第二條規定，係屬違章建築。又財政部八十三年六月十七日台財稅第八三
一五九八六八九號函釋有關房屋得否認定為與農業經營不可分離之農舍，所引內政部
八十三年五月二十一日台八三內地字第八三七九七八九號函意見略以：「按農舍之興
築，應符合建築法及都市計畫法省（市）施行細則或實施區域計畫地區建築管理辦法
有關之限制．．．其不符規定者，應依建築法第九十七條之二違章建築有關規定處理
，自難謂為農舍。」準此，本案系爭倉庫及水泥地是否可按土地稅法第十條規定認定
為與農業經營不可分離之農業設施，應以其是否依有關規定申請核准興建為認定之依
據。查該囤放稻米及玉米用之倉庫，既未依上述有關規定申准建造，自屬違建而不得
認定為與農業經營不可分離之農業設施，難認定為依法作農業使用；至該水泥地依會
勘紀錄之記載係供作迴車之用，非如再審原告所稱之曬場，且再審原告自始均未能提
出經核准興建文件供核，故再審原告一再執詞指稱本件之倉庫及舖設水泥均屬於農業
用途，並無從事非農業之行為，不應處以罰鍰云云，顯無理由等語。
　　理  由
按「所謂適用法規顯然錯誤，係指原判決所適用之法規與該案應適用之現行法規相違
背，或與解釋判例有所牴觸者而言，至於法律上見解之歧異，再審原告對之縱有爭執
，要難謂為適用法規錯誤，而據為再審之理由」，本院六十二年判字第六一○號著有
判例。本件再審原告於八十五年八月十二日以買賣原因取得坐落台南縣官田鄉○○段
五四四之二地號土地乙筆，持分二分之一，面積三、○○二平方公尺（全筆土地面積
為六、○○四平方公尺）。並申請再審被告准依土地稅法第三十九條之二第一項規定
免徵土地增值稅七三七、九七三元在案。惟再審原告於移轉登記後，並未繼續作農業
使用，經再審被告於八十五年十一月四日派員會同地政、農業單位人員實地勘查結果
，認定違章屬實，乃依土地稅法第五十五條之二規定，處以原免徵土地增值稅額二倍
之罰鍰計一、四七五、九○○元。再審原告不服，循序提起行政訴訟。
原判決以「再審被告於八十五年十一月四日派員會同地政、農業單位人員實地勘查，
查獲系爭土地除其中五六四‧三七平方公尺係經台南縣政府工務局核准並發給「實施
區域計畫地區農業設施（八三）南工局（官田）第○○四號使用執照，作為乾燥稻米
及玉米用之建築物外，所餘部分則於八十五年九月間擅自建造倉庫乙棟及舖設水泥，
作為貯存稻穀、玉米及迴車空間之非農業之使用。．．．。其餘部分，因未依規定取
得主管機關同意之證明，應同違規使用，是本案不繼續耕作面積為五四三九‧六三
平方公尺（本件土地總面積六、○○四平方公尺，扣除合法建築使用五六四‧三七平
方公尺），已逾原免徵土地增值稅面積之五分之一。．．．。有免徵土地增值稅之農
業用地定期實地查核清單及現場拍攝照片附原處分可稽。違規事實洵堪認定。又再
審被告於勘查前曾於八十五年十月九日以八五南縣稅財字第八五○九四六七一號函告
知再審原告若有不繼續耕作情事，請速回再審被告辦理補繳原免徵土地增值稅，如未
自動補繳稅款者，將依土地稅法第五十五條之二規定予以處罰，該輔導函並經再審原
告簽收在案，惟再審原告迄未自動補報補繳。是以再審被告依據土地稅法第三十九條
之二第一項、第五十五條之二規定，核處再審原告原免徵土地增值稅額二倍之罰鍰一
、四七五、九○○元，．．．。均無違誤。．．．。經查除原處分及原決定已論明外
，按經申准免徵土地增值稅之農業用地，其上所建房舍，須其建造係農業主管機關之
同意，始得依土地稅法第十條規定認定為農業經營不可分離之農舍；又依建築法第二
十五條規定，建築物非經主管機關許可發給執照，不得擅自建造，否則依違章建築處
理辦法第二條規定，係屬違章建築；而依據建築法第三條第一項第二款訂定之『實施
區域計畫地區建築管理辦法』第六條亦明定，農業用地申請建造農舍必須檢證向主管
機關申請並取得建築許可始可建造，否則即屬違章建物。系爭農業用地上再審原告所
建囤放稻米及玉米用之倉庫，既未依上述有關規定申准建造，自屬違建而不得認定為
與農業經營不可分離之農舍，是再審原告非依法令變更為非農業用地使用之違章行為
，甚為明顯，且其違法使用之面積已逾原免徵土地增值稅土地面積之五分之一，再審
被告據以為科處罰鍰處分，即非無據。」認為再審原告起訴意旨，難謂有理，應予駁
回。經核其判決所適用之土地稅法第三十九條之二第一項、第五十五條之二及有關建
築法規等現行法規，並無錯誤，亦無違背有效之釋釋、判例。再審原告以原判決適用
法規顯有錯誤為由，所提再審之訴，即難認為有理由。至於再審原告所舉土地稅法第
十條、稅捐稽徵法第一條、農業發展條例第三條第十款等法條及所引事實欄所載之行
政函件內容，係在於指訴再審原告並無土地稅法第五十五條之二第三款「非依法令變
更為非農業用地使用」情事。惟查原判決認為再審原告所為，符合上開「非依法令變
更為非農業用地使用」之要件，係根據所查證據證明之事實，依據有關規定，所作法
律上之判斷。再審原告指摘該法律上之判斷有其欠缺，應屬法律上見解之歧異。揆之
首開判例，應不得據為再審之理由。從而再審原告所提本件再審之訴，非有理由，應
予駁回。
據上論結，本件再審之訴為無理由，爰依行政訴訟法第三十三條、民事訴訟法第五百
零二條第二項，判決如主文。
中    華    民    國     八十八      年     十一     月      十九       日
                    行 政 法 院 第 四 庭
                                審 判 長 評  事      葉  振  權
                                         評  事      姜  仁  脩
                                         評  事      吳  錦  龍
                                         評  事      吳  明  鴻
                                         評  事      尤  三  謀
右  正  本  證  明  與  原  本  無  異
                                         法院書記官  彭  秀  玲
中    華    民    國     八十八      年     十一     月     二十二      日
